【裁判字號】    92,自,35
【裁判日期】    920725
【裁判案由】    竊佔
【裁判全文】
臺灣臺北地方法院刑事判決                            九十二年度自字第三五號
    自  訴  人  甲○○  男  三.
    代  理  人  戊○○律師
    被      告  丁○○  男  四.
    選任辯護人  乙○○律師
右列被告因竊佔案件，經自訴人提起自訴，本院判決如左：
    主  文
丁○○無罪。
    理  由
一、自訴意旨如附件自訴狀所載。
二、按犯罪事實應依證據認定之，無證據不得推定其犯罪事實；不能證明被告犯罪者
    ，應諭知無罪之判決，刑事訴訟法第一百五十四條、第三百零一條第一項分別定
    有明文。次按認定不利於被告之事實須依積極證據，苟積極證據不足為不利於被
    告事實之認定時，即應為有利於被告之認定（最高法院三十年台上字第八一六號
    判例意旨參照）；事實之認定，應憑證據，如未能發現相當證據，或證據不足以
    證明，自不能以推測或擬制之方法，為裁判基礎（最高法院四十年台上字第八六
    號判例意旨參照）；認定犯罪事實所憑之證據，雖不以直接證據為限，間接證據
    亦包括在內；然而無論直接或間接證據，其為訴訟上之證明，須於通常一般之人
    均不致有所懷疑，而得確信其為真實之程度者，始得據為有罪之認定（最高法院
    七十六年台上字第四九八六號判例意旨參照）；告訴人之告訴（自訴人之自訴）
    ，係以使被告受刑事訴追為目的，是其陳述是否與事實相符，仍應調查其他證據
    以資審認（最高法院五十二年台上字第一三００號判例意旨參照）。次按刑法第
    三百二十條第二項竊佔罪之成立，除須行為人有竊佔他人不動產之客觀事實外，
    並須有意圖為自己或第三人不法利益之主觀要素為其構成要件。第按各共有人，
    按其應有部分，對於共有物之全部，有使用收益之權，民法第八百十八條定有明
    文。
三、本件自訴人甲○○認被告丁○○涉有右揭犯行，係以臺北市中山區地政事務所民
    國九十一年九月十二日中土字第三四九號土地複丈成果圖影本、臺北市○○區○○段三小段六六六地號土地登記謄本影本、臺北東門郵局存證信函第一三三九號
    存證信函影本、臺北光華郵局存證信函第一六三號存證信函影本及現場照片二幀
    ，資為論據。訊據被告堅詞否認有何竊佔犯行，辯稱：該建物係其祖母翁陳好於
    臺灣光復前後所建，當時戶長為其祖父翁木泉，三十六年翁木泉歿，由其次男翁
    春長繼任戶長，四十年戶長翁春長結婚遷出，由伊父親丙○○繼為戶長，八十年
    由伊繼為戶長。八十三年翁陳好歿，該建物所坐落之土地持分十分之五分別轉賣
    與其他共有人翁英等人，自訴人係於八十二年三月十九日始購得該土地持分十分
    之零點四。因該建物年久失修，破壞市容，為顧及安全，伊乃更換屋頂、外牆材
    料，並無重新起造之事實等語。
四、經查：
  (一)臺北市○○區○○段三小段六六六地號土地為被告丁○○、自訴人甲○○、案外
    人羅永宜、李彥靜、李忠義、翁智賢、翁英、丙○○、翁世章、翁利夫、翁子鈞
    等人所分別共有，有土地登記謄本一份在卷足憑，是被告既為該地號土地之共有
    人，其對該共有土地之全部，自有使用收益之權。又被告之祖母翁陳好於三十六
    年間在該共有土地上建有磚造木屋一棟，業經證人即翁陳好之子丙○○於本院調
    查時到庭證述明確（見本院九十二年七月十一日訊問筆錄），該磚造木屋於四十
    九年十一月十八日經初編門牌為臺北市○○路四五八巷六十一弄五十一號，迄八
    十一年七月起開始核課房屋稅，納稅義務人為翁陳好，有臺北市中山區戶政事務
    所門牌證明書、臺北市稅捐稽徵處中北分處九十二年六月二十六日北市稽中北乙
    字第○九二六○四八三○○○號函暨建物測量成果圖一件存卷足佐。
  (二)次查，前開地號土地上之建物於三十六年二月十九日前之戶長為被告之祖父翁木
    泉，翁木泉與翁陳好之子翁春長、丙○○、翁阿盛、翁英、翁利夫均居住該建物
    ，三十六年二月十九日後因翁木泉死亡，由被告之伯父翁春長改任戶長，四十年
    三月十二日翁春長因結婚遷出該建物，被告從小即居住在該建物，於八十年六月
    二十日繼任為戶長，目前尚居住在該建物，此經證人丙○○於本院調查時證述在
    卷（見本院九十二年七月十一日訊問筆錄），復有
    件在卷可憑。又證人丙○○為被告之父，被告係翁陳好、翁木泉之孫，翁陳好死
    亡後，依民法第一千一百四十七條、第一千一百四十八條規定，證人丙○○當然
    取得被繼承人對上開建物之共有權，成為共有人之一，就建物有共有權存在，依
    民法第八百二十七條第二項規定，證人丙○○之公同共有權利及於公同共有物之
    全部，且證人丙○○授權被告使用管理上開建物，業據證人丙○○陳明，是被告
    對於上開建物自有使用之權能。
  (三)第查，前開地號土地上之建物，因房屋老舊，經被告於九十年五月間將破損之屋
    頂及木造牆面更換為鐵皮屋頂及牆面，房屋之樑柱並未變動，面積亦無改變，此
    據證人丙○○於本院調查時證述甚詳，並有舊建物之照片影本三幀、照片正本三
    幀在卷可按。經本院另案函請臺北市中山地政事務所複丈結果，該建物主體面積
    為二百五十點二六平方公尺，前後雨棚面積各為十八點零六平方公尺、三十五點
    八六平方公尺，水箱面積為三點一六平方公尺，有臺北市中山地政事務所九十一
    年九月十二日中土字第三四九號有勘驗筆錄及土地複丈成果圖在卷可證（見本院
    九十一年自字第四八七號刑事卷宗第三十七頁至第四十二頁及本案卷宗）。被告
    於本院調查時雖自承右揭雨棚係增建部分，為原建物所無，然該雨棚伸出後係占
    有上開地號土地上空，而此上空，尚非土地本身，自難認係不動產，核與竊佔罪
    須以竊佔他人不動產為犯罪構成要件不符，自不構成竊佔罪。況被告既為上開地
    號土地之共有人，其對該共有土地之全部，有使用收益之權，上開地號土地上建
    物，縱有超越其權利範圍，僅係民事不當得利問題，尚與竊佔他人不動產之構成
    要件不合，至屬明確。
  (四)綜右，按刑法第三百二十條第二項竊佔罪之成立，除須行為人有竊佔他人不動產
    之客觀事實外，並須有意圖為自己或第三人不法利益之主觀要素為其構成要件，
    俱如前述，本件被告係就其父親丙○○繼承並交付其使用管理之建物，因建物老
    舊，在原地修補更換部分建物之建材以利居住，在被告主觀上難認有為自己不法
    之意圖，在客觀上被告就該土地亦有共有權存在，其對該共有土地之全部，原有
    使用收益之權，亦與竊佔他人不動產之構成要件有間，揆諸上揭說明，自難以竊
    佔罪責相繩。
五、綜上各情，自訴意旨所指被告右揭行為既與竊佔罪之構成要件有間，復查無其他
    積極證據足認被告確有自訴人所指上開犯行，揆諸前揭判例意旨及說明，本件不
    能證明被告犯罪，自應諭知被告無罪之判決。
據上論斷，應依刑事訴訟法第三百四十三條、第三百零一條第一項前段，判決如主文
。
中      華      民      國      九十二      年    七    月    二十五    日
                                      臺灣臺北地方法院刑事第七庭
                                          法  官 張 筱  琪
右正本證明與原本無異。
如不服本判決，應於判決送達後十日內，向本院提出上訴狀。
                                          書記官 潘 文 賢
中      華      民      國      九十二      年  七      月  三十      日


司法院資訊處製作；財團法人民間司法改革基金會備份。
